【裁判字號】    99,訴,1413
【裁判日期】    991029
【裁判案由】    拆屋還地
【裁判全文】
臺灣臺中地方法院民事判決  99年度訴字第1413號
原      告  王廖雁
訴訟代理人  曾彥錚律師
被      告  曾鈺釵
上列當事人間拆屋還地事件，本院於99年10月18日言詞辯論終結
，判決如下：
    主    文
被告應將坐落臺中縣豐原市○○段一三一之一地號土地上如附圖
A部分所示面積四十二點八二平方公尺之鐵皮磚造未保存登記建
物拆除，並將土地返還原告。
被告應給付原告新台幣壹拾壹萬玖仟貳佰壹拾元，及自民國九十
九年七月二十二起至清償日止，按年利率百分之五計算之利息。
被告應自民國九十九年六月二十四日起至第一項土地返還原告之
日止，按年給付原告新台幣貳萬參仟捌佰肆拾貳元。
原告其餘之訴駁回。
訴訟費用由被告負擔。
本判決於原告以新台幣陸拾陸萬柒仟元為被告供擔保後得假執行
。
原告其餘假執行之聲請駁回。
    事實及理由
一、本件原告起訴主張：坐落台中縣豐原市○○段131-1地號土
    地（下稱系爭土地）為原告所有。被告未經原告同意占用系
    爭土地如附圖A部分所示面積42.82平方公尺，搭建鐵皮磚造
    未保存登記建物，原告本於侵權行為及民法第767條物上請
    求權提起本訴請求被告將系爭建物拆除，並將其坐落之土地
    返還原告等語。並聲明如主文第一項至第三項所示，及聲明
    願供擔保請准宣告假執行。
二、被告辯稱系爭房屋為伊所建，且自74年7月15日前即居住在
    此，而台中地院77年度執字第5174、9171號拍賣公告並註明
    房屋拍賣後不點交，是被告並非無權占有云云，並聲明：原
    告之訴駁回。
三、經查原告主張系爭土地為其所有，業據提出核屬相符之土地
    登記簿謄本1件，附卷可稽，且為被告所不爭執，堪信為真
    實；又原告所有系爭地號土地上，有被告所建如附圖A部分
    所示面積42.82平方公尺鐵皮磚造未保存登記建物等事實，
    業據本院會同兩造履勘現場，並囑託台中縣豐原地政事務所
    派員測量屬實，此有台中縣豐原市地政事務所於99年9月9日
    豐地測字第0990009596號函，所檢附測量占用情形之土地複
    丈成果圖，及本院勘驗測量筆錄各1紙，附卷可稽。被告雖
    辯稱本院拍賣公告註明拍賣後不點交，伊非無權占有云云，
    惟按「拍賣公告載明拍賣後不點交，僅表示執行法院於拍賣
    後不負點交之責而已，並非謂買受人於取得所有權不得依法
    請求上訴人遷讓」（最高法院70年台上字第19號判決要旨可
    資參照），是被告以拍賣公告上載明為不點交，即認其非屬
    無權占有云云，洵屬無據；另查被告除前所列事由外，並無
    其他事證可證明就系爭土地有占有使用之權利，是其所辯，
    尚不足採。
四、按所有人對於無權占有或侵奪其所有物者，得請求返還之。
    對於妨害其所有權者，得請求除去之。有妨害其所有權之虞
    者，得請求防止之，民法第767條定有明文。本件被告無權
    占有原告所有系爭土地，則原告基於所有人之物上請求權，
    請求被告將設置於如主文第一項所示之鐵皮磚造未保存登記
    建物拆除，並將土地返還原告，為有理由，應予准許。
五、按依不當得利之法則請求返還不當得利，以無法律上之原因
    而受利益，致他人受有損害為其要件，故其得請求返還之範
    圍，應以對方所受之利益為度，非以請求人所受損害若干為
    準，無權占有他人土地，可能獲得相當於租金之利益為社會
    通常之觀念（最高法院61年臺上字第1695號判例足參），而
    無權使用他人土地者，其所受利益，為使用本身，「相當於
    租金」係原受利益依其性質不能返還時應償還之價額。查本
    件被告占用系爭土地無合法權源，即係無法律上原因而受有
    相當於租金之利益，且致原告受有損害，原告自得依不當得
    利之法律關係請求被告返還其利益，是原告請求被告返還無
    權占用系爭土地之利益，於法有據。復按土地法第105條準
    用同法第97條第1項規定，城市地方土地之租金，以不超過
    土地申報總價額年息10%為限，惟土地所有人固得依不當得
    利法則向無權占用其土地之人請求返還相當於租金之損害金
    ，其數額除以申報地價為基礎外，尚須斟酌基地之位置、工
    商業繁榮之程度及占用人利用土地之經濟價值及所受利益等
    項，並與鄰地租金相比較，以為決定，並非必達申報地價年
    息10%之最高額。復查系爭土地位於台中縣豐原市○○路與
    圓環北路交叉口，對面為新惠生醫院、賀生產後護理之家、
    進安中醫診所等醫療院所及商業住宅大樓，鄰近則為台中縣
    立體育場、豐原國小，交通便利，往來繁榮，此有卷附系爭
    土地所在位置圖及現場照片可稽，並有卷附之本院勘驗筆錄
    可證；是本院審酌系爭土地之坐落位置、工商繁榮程度、被
    告利用該土地可得之經濟價值等情事，認被告應返還原告相
    當於租金之損害金，以土地申報總價額年息百分之8計算方
    屬適當。再查本件被告所占有系爭土地申報地價自86年起至
    96 年均為6960元，此有地價謄本附卷可參，依此計算，原
    告主張被告應給付最近5年之不當得利119210元（42.82平方
    公尺×6960元×8%=23842元，23842×5=119210元，元以下
    四捨五入）及自起訴狀繕本送達翌日即99年7月22日起至清
    償日止，按年息百分之5計算之利息；暨自99年6月24日起至
    被告拆除系爭鐵皮磚造未保存登記建物、返還土地之日止，
    按年給付原告新台幣23842元，亦屬有據，惟原告請求逾此
    範圍之部分，則難准許。
六、本判決就原告勝訴部分，原告陳明願供擔保，聲請准為宣告
    假執行，經核無不合，爰酌定相當擔保金額，均准許之。至
    於原告敗訴部分，其假執行之聲請，因失所依附，應予駁回
    。
七、本件事實已臻明，兩造其餘攻擊、防禦方法及主張，經審酌
    後，核與結論無涉，爰不一一贅述。
八、訴訟費用負擔及假執行宣告之依據：民事訴訟法第79條、第
    390條第2項。
中    華    民    國    99    年    10   月    29   日
                  民事第二庭    法  官  涂秀玲
正本係照原本作成。
如對本判決上訴，須於判決送達後20日內向本院提出上訴狀。
中    華    民    國    99    年    10   月    29    日
                                書記官  鐘麗芳

司法院資訊處製作；財團法人民間司法改革基金會備份。
